# 물류관리(자재 및 재고관리) {#sec-logistics}

```{mermaid}
flowchart TB
자재관리 --- 1[구매관리] & 재고관리

1 --- 구매관리 & 외주관리 & 협력사관리
재고관리 --- 소요관리 & 저장관리 & 분배관리
```

## 재고관리 {#sec-invenory-management}

::: {.callout-tip icon=false title="기출"}
97-4-1, 106-4-1
:::

**재고**란 조직에서 판매를 목적으로 보관중인 물품이나 자원으로, 많이 보유하면 빠르게 시장에 대응할 수 있고 재고주문비용이나 생산준비비용이 절감되지만, 재고 저장 비용이나 이자비용, 기회비용이 증가하는 문제점이 발생한다.

재고관리는 기업에서 재고 수준을 어떻게 유지할 것인지, 언제 보충할 것인지(주문시점/생산시점), 주문량을 얼마로 할 것인지(1회 주문량/생산량) 등을 결정하여 비용을 최소화하면서 고객 서비스 수준을 향상시키는 활동이다.

### 재고 종류

재고는 사용 목적에 따라 다음과 같이 분류된다.

안전재고(Safety Inventory)
:   - 완충재고라고도 하며, 고객 서비스 차질과 부품 부족으로 인한 기회비용을 예방하기 위하여 비축하는 재고
- 제품수요, 리드타임, 부품공급 등 불확실성에 대처하기 위한 것
- 수요예측을 개선하며, 구매 또는 생산할 품목 리드타임을 줄여서 그 기간 동안 수요 불확실성을 감소
- 공급 불확실성  감소
- 생산계획을 부품납품업체들에게 알려 주면 예측이 정확해져 공급 신뢰도 향상

예상재고(Anticipation stock)
: - 계절재고라고도 하며, 사업상 직면하게 되는 불규칙한 수요와 공급에 대응하기 위한 재고
- 수요 절정기에 생산수준을 많이 높이지 않기 위하여 수요가 적은 기간 동안 재고를 비축하거나 부품 납품 업체가 파악이나 생산능력 제한 때문에 위협을 받을 경우 비축한 재고
- 수요율과 산출률을 일치시키는 것, 그러나 수요 변동이 심하면 생산을 조절하기 어려우므로 수요를 평준화 하는 것이 바람직
- 수요 평준화 방안으로, 비수기에 가격을 인하하고 비수기에 판매 촉진을 강화하며, 기존 제품과 수요 사이클이 정반대가 되는 신제품을 제품 라인에 추가하는 방법

수송재고
: -   물품 대금은 지급하였으나 아직 입고되지 않은 상태, 즉 수송 중인 상태인 재고

주기재고(Cycle Inventory)
: - 연간 주문횟수를 줄여서 비용을 절감하려면 일회 주문량이 늘어나는데, 이로 인해 발생하는 재고
- 주문을 얼마나 자주 하고 한 번에 얼마나 할 것인가를 결정하는 것을 크기 결정이라 함
- 외주 또는 생산 로트 사이즈(발주량 Q)를 줄이면 주기재고를 줄일 수 있다. 로트사이즈를 소형화하면 그에 반비례하여 발주(작업준비) 횟수가 많아지므로 발주비(작업준비비)가 증대함
- 소로트화를 위해서는 먼저 발주(작업준비) 과정을 개선하여 발주와 작업준비에 소비되는 시간과 비용을 최소화해야 함

### 재고 비용

재고 보유 시 다음과 같은 관련 비용이 발생한다.

재고유지비(inventory holding cost)

:   -   재고를 보유함으로써 발생하는 비용으로, 자본비용, 저장비, 냉동비 등이 해당한다.

재고주문비(ordering cost)

:   -   재고 보충이나 신규로 주문할 때 소요되는 비용으로, 재고입고 비용, 검사 비용 등이 해당한다(고정비 성격).

생산준비비

:   -   재고를 자체적으로 제작할 경우 제조하기 위해 생산 라인을 준비하는데 소요되는 비용으로, 설비 및 장치 변경 비용, 유휴시간 비용 등이 해당한다(고정비 성격).

재고부족비(inventory shortage cost)

:   -   재고가 부족하여 고객 주문에 대응하지 못할 때 발생하는 비용으로, 품절비용(stockout cost, 기회비용), 추후납품비용(제품인도 지연에 따른 벌과금, 생산독촉비용, 신용 상신, 신뢰도 하락 등)이 해당한다(주관적 평가).

<br>

### 재고 수준 적정성 평가

재고 수준 적정성 평가, 즉 성과 척도 방법은 다음과 같다.

평균총재고가치

:   -   보유하고 있는 모든 재고 단가와 수량을 곱하여 재고 가치를 합한 것으로, 시계열 분석이나 경쟁사 대비 분석을 사용한다.

공급일수/공급주수

:   -   현재 보유하고 있는 재고가 언제 매출이 되는지 계산한 값으로 재고재산 회전일수/회전주수이다(기업이 보유한 평균 재고량과 판매수준 비율).
    -   $공급일수 = \frac{평균총재고}{연간매출원가 (또는 연간매출액)} \times 기간$

재고자산회전율

:   -   매출원가를 평균재고자산으로 나눈 것으로 재고잔산 회전속도를 나타낸다.
    -   $재고회전율 = \frac{매출비용}{평균재고 \times 단위당 원가}$

서비스 수준(%)

:   -   고객수요를 충족시키는 목적이 엉ㄹ마나 잘 달성되었는지를 측정하는 척도

<br>

### 수요 종류

수요는 크게 독립수요와 종속수요로 구분된다.

독립수요

:   -   완제품이나 예비부품/서비스부품에 대한 수요와 같이 다른 품목 수요에 의존하지 않고 기업 외부 시장 조건에 따라 결정되는 수요 형태
    -   시계열 패턴을 가지고 지속적으로 발생, 수요 예측 필요
    -   재고관리에 있어 **보충**(replenishment) 개념이 사용되고, 재고가 줄게 되면 수요 대비를 위해 재고를 보충

종속수요

:   -   최종제품 생산에 소요되는 각종 원자재, 부분품, 구성품 등과 같이 모품목 수요에 따라 종속되어 있는 품목 수요 형태
    -   독립수요품목 생산계획에 따라 결정
        -   자전거(독립수요) 생산 시, 핸들, 프레임, 바퀴, 타이어 등이 종속수요가 됨
    -   재고관리에 있어 **소요**(requirement) 개념이 사용되고 원자재나 부분품이 쓰이는 상위단계 품목 또는 최종품목 필요에 따라 주문
    -   종속수요품목 재고 관리 시스템, MRP 시스템

### 재고관리 모형

:::{.callout-tip icon=false title="기출"}
109-4-6
:::

재고관리 모형은 수용 특성에 따라 **확정적 재고관리 모형**과 **확률적 재고관리 모형**으로 나눌 수 있다. 또한 특수한 경우 사용할 수 있는 **단일기간 재고관리 모형**이나 **ABC 재고관리 모형**도 있다.

```{mermaid}
flowchart LR

0[재고모형]
11[확정적 모형]
12[확률적 모형]
13[기타 재고 모형]
21[고정주문량 모형]
22[고정주문기간 모형]
23[조건부 재고 보충 시스템]
24[단일기간 재고관리 모형]
25[ABC 모형]
26["투빈시스템<br>원빈시스템<br>기본 재고 시스템"]
31[EOQ 모형]
32[EPQ 모형]

subgraph s4[특수한 경우]
23
24
25
26
end

subgraph s1[수요 및 조달 기간 특성]
11
12
13
end

subgraph s2[주문시기 및 주문량 결정 방법]
21
22
end

subgraph s3[고정주문량]
31
32
end

0 --> 11 & 12 & 13
11 & 12 --> 21 & 22
13 --> 23 & 24 & 25 & 26
21 --> 31 & 32
```


#### 확정적 재고관리 모형

**확정적 재고관리 모형**은 재고관련 비용, 수요율, 생산율이 확정적인 경우에 사용하는 관리 모형이다.

특징

:   -   재고관련 비용, 수요율, 생산율이 확정적

가정

:   -   수요는 미리 알려져 있고, 일정하며, 균일하게 발생한다.
    -   조달기간은 알려져 있고 일정하다.
    -   제품 구입단가는 일정하다.
    -   주문비용 또는 준비비용은 고정비로서 일정하다.
    -   주문량은 조달기간이 지나면 일시에 전량이 한번에 들어온다.
    -   모든 수요는 재고부족 없이 충족된다.

주요 용어 설명

:   -   기호 및 설명
        ```{r}
        #| echo: false
        #| tbl-colwidths: [20,80]
        options(knitr.kable.NA = '')
        tb <- tibble::tribble(
                   ~기호,                                                                            ~설명,
                  "TC",                                                                 "연간 재고관련 총 비용",
                   "D",                                                                       "연간 수요량",
                   "Q",                                                                       "1회 주문량",
           "EOQ 또는 Q*",                                                             "경제적 주문량 (최적 주문량)",
                   "C",                                                       "단위당 구입가격(생산인 경우 생산 비용)",
                   "S",                                                              "1회 주문비용 또는 준비비용",
                   "H", "연간 단위당 재고유지비용, 1단위를 1년간 재고로 유지하는데 소요되는 비용, 보통 단위당 가입가격의 몇 %로 산정, H = C x 몇 %",
                   "d",                                                                     "일일 평균 수요",
                   "L",                                                                        "조달 기간",
                   "R",                                                                         "재주문점",
                  "N*",                                                                  "연가 최적 주문 횟수",
                  "T*",                                                                  "연간 최적 주문 주기",
                   "P",                                                                        "연간생산율"
           )

        knitr::kable(tb)
        ```

##### 경제적 주문량 모형(EOQ)

주문량에 따른 특징은 다음과 같다.

```{r}
#| echo: false
#| tbl-colwidths: [50, 50]
options(knitr.kable.NA = '')
tb <- tibble::tribble(
   ~`주문량이 적을 경우`,   ~`주문량이 많을 경우`,
     "평균재고 감소",     "평균재고 증가",
  "재고 유지비용 감소",   "재고유지비용 감소",
  "연간 주문횟수 증가", "연간 주문 횟수 감소",
  "연간 주문비용 증가",  "연간 주문비용 감소"
  )

knitr::kable(tb)
```
이상적인 주문량, 즉 최적주문량은 주문비용과 재고유지비용이 적정한 수준에서 결정된 수량이다.

**경제적 주문량**(EOQ,economic order quantity) 모형이란 가장 단순한 형태를 갖는 재고 모형으로 연간 재고유지비용과 연간 주문비용의 합을 최소화하는 1회 주문량(EOQ 또는 Q\*)을 구하는 것으로 이 때 주문량 크기를 경제적 로트 사이즈(ELS, economic lot size)라고도 한다.

!!! 그림 추가

| 항목 | 계산식 |
|------------------------------------|------------------------------------|
| 연간 재고관련 총 비용 TC<br>(연간 주문비용 + 연간 재고 유지비용) | $$ \frac{D}{Q}S + \frac{Q}{2}H = \sqrt{2DSH} $$ |
| 경제적 주문량(Q\*) | $$ \sqrt\frac{2DS}{H} $$ |
| 일일평균수요(d) | $$ \frac{D}{연간영업일수} $$ |
| 재주문점(R) | $$ dL$$ |
| 연간 최적주문횟수(N\*) | $$ \frac{D}{Q^*} = \sqrt{\frac{DH}{2S}} $$ |
| 연간 최적주문주기(T\*) | $$ \frac{1}{N^*} = \sqrt{\frac{2S}{DH}}$$ |

<br>

##### 경제적 생산량 모형(EPQ)

**경제적 생산량**(EPQ, economic production quantity) 모형이란 생산이 진행되는 동안 생산된 제품이 재고에 더해짐과 동시에 소비가 일어나서 재고가 감소하는 경우 최적 1회 생산량을 결정하는 모형이다. 자체 생산, 조달하는 물품의 총 재고비용이 최소가 되는 1회당 경제적 생산량으로 기본 EOQ와 유사하지만 주문비용 대신 작업 준비 비용을 대체하여 사용하다는 점이 다르다.

EPQ 모델 가정

:   -   생산이 시작되고 뒤이어 수요가 이루어지며 수요량은 생산량보다 작다.
    -   생산은 일정 기간 동안 점진적으로 쌓이고 어느 정도 재고 수준에 이르면 생산을 중단한다.
    -   생산이 중단되면 쌓였던 재고량은 일정량씩 소요되어 바닥 난다.
    -   재고가모두 없어지면 즉시 생산 작업이 되풀이 된다.
    -   재고 유지비는 생산량 크기에 정비례하여 발생한다.
    -   생산단가는 생산량 크리와 관계없이 일정하다.

| 항목               | 계산식                                  |
|--------------------|-----------------------------------------|
| 생산기간(t)        | $$\frac{Q}{P}$$                         |
| 평균재고수준       | $$\frac{(P-D)Q}{2P}$$                   |
| 연간재고유지비용   | $$\frac{(P-D)QH}{2P} = \frac{DS}{Q}$$   |
| 연간생산준비비용   | $$\frac{D}{Q}S$$                        |
| 연간총비용(TC)     | $$\frac{DS}{Q} + \frac{(P-D)QH}{2P}$$   |
| 경제적 생산량(EPQ) | $$\sqrt{\frac{2DS}{H}(\frac{P}{P-D})}$$ |


#### 확률적 재고모형


#### 조건부 재고 보충 시스템

조건부 재고 보충 시스템은 **절충 시스템**, **min-max 시스템** 등으로 불리며 고정주문량 모형과 고정주문기간 모형을 혼합해서 사용하는 방식이다.


#### ABC 모형


#### 투빈 시스템

#### 정량발주방식과 정기발주방식

:::{.callout-tip title="기출" icon=false}
103-1-12
:::

정기발주방식과 정량발주방식의 발주 시점에 따라 구분된다.

```{r}
#| echo: false
#| tbl-colwidths: [20,40,40]

tb <- data.frame(
  stringsAsFactors = FALSE,
                구분 = c("개요", "발주시기", "발주량", "재고조사방식", "안전재고"),
                 정량발주시스템 = c("재고가 발주점에 이르면 정량을 발주","부정기","정량(경제적 발주량)","계속 실사",
                             "조달기간 중 수요변화 대비량"),
                 정기발주시스템 = c("정기적으로 부정량을 발주",
                             "정기","부정량(최대 재고량 - 현재고)","정기 실사",
                             "조달기간 및 발주주기 중 수요변화 대비량")
      )
knitr::kable(tb)
```

## 재고 비용 및 재고 성과 척도

:::{.callout-tip icon=false title="기출"}
103-3-2
:::

```{mermaid}
flowchart TB
00[재고관련비용]
01["주문비용<br>Procurement costs"]
02["재고유지비용<br>Inventory carrying costs"]
03["품절비용<br>Out-of-stock costs"]
00 --- 01 & 02 & 03
```

$$
총 \ 재고비 = 재고비용 \ 합 = 주문/구매 \ 준비 \ 비용 + 재고 \ 유지 \ 비용 + 품절 \ 비용(재고 \ 부족비)
$$

재고관련 비용은 일반적으로 제품 가치 15~35% 발생한다(이자, 보관비용, 세금, 보험료, 상품 훼손 비용 등).

주문/준비 비용 (order/setup cost)
: - 주문비용이란 창고에 입하를 위한 주문 행위를 할 때 발생하는 비용
- 주문 또는 준비 횟수에 비례하지만, 주문 크기에는 전혀 관계가 없다고 가정

:::{.callout-tip icon=false title="생산 준비 비용(Setup or production change cost)"}
- 특정 제품을 생산하기 위하여 생산 공정 변경이나 기계 및 공구 교환 등으로 발생되는 비용
- 새로 주문할 때마다 발생되는 고정비적 성격을 띤 비용으로 주문 횟수나 생산 횟수 크기에 비례
- 준비 시간 중 발생되는 기계 유휴 비용, 준비 인원 직접 노무비, 사무 처리비, 공구 비용 등이 포함
:::

재고 유지 비용 (holding cost)
: - 재고 유지비란 일정 수준 재고품을 보유하고유지할 경우 발생하는 비용
- 재고 유지비는 재고량 변화에 따라서 직접적으로 비례하여 변화하므로 변동비로 취급

품절비용 (stock out cost)
: - 외적 및 내적 재고 부족
- 재고 부족(품절)으로 발생되는 비용으로 판매기회나 고객 상실인 기회 상실 비용

### 재고 척도

공급사슬 첫오가 척도, 재고 측정을 위한 기본 형태로 다음 4가지가 있다.

- 평균 총 재고액(Average aggregate inventory value)
- 재고 회전율
- 재고 공급 주수
- 재고 공급일수(Day of supply)

평균 총 재고액
: - 현재 재고로 보유하고 있는 품목 가치 합, 재고 총 평균 가액
- 기업이 어떤 기간 동안 재고로 보유하고 있는 모든 품목(원자재, 재공품, 완제품 등) 총 평균 가치(원가 기준)
- 평균 총괄 재고가치는 기업이 얼마나 많은 자산이 재고에 묶여 있는가를 나타내는 지표
- 총 자산 대비 평균적으로 제조업은 25%, 유통업체는 75% 수준

$$
평균총재고액 = \frac{기초재고액 + 기말재고액}{2}
$$

재고 공급일수
: - 현재 보관 중인 재고를 이용할 경우 기대 판매 가능일 수(현재 재고로 며칠을 공급할 수 있는가)

$$
재고 \ 공급일수 = \frac{평균재고가액}{일당매출원가}
$$

재고 공급주수
: - 평균 총괄 재고 가치를 주당 매출원가로 나눈 값

$$
재고 \ 공급주수 = \frac{평균재고가액}{주당매출원가}
$$

재고 회전율
: - 연간 매출원가를 연간 평균 총재고액으로 나눈 재고 측정치
- 회전율은 일정한 기간을 전제로 하고그 사이에 판매 활동이 어떻게 공헌했는지 측정하는 지표로 회전율이 높은수록 좋음

$$
회전율 = \frac{(연간)매출액(원가)}{(평균)재고액}
$$

:::{.callout-important icon=false title="재고 성과 척도"}
평균 총 재고액 2억원, 연간 매출원가 10억원, 연간 50주 영업, 연간 운영일수가 250일일 때, 재고회전율, 재고공급주수, 재고공급일수를 계산하시오.
만약 재고회전율이 10회/년으로 향상되었다면 평균총재고액을 계산하시오.

----

재고회전율
: - 재고회전율 = 10억/2억 = 5(회/년)

재고공급주수
: - 재고공급주수 = 2억/(10억/50주) = 10주

재고공급일수
: - 재고공급일수 = 2억/(10억/250일) = 50일

재고회전율이 10회/년이면
: - 재고회전율 = 10 = 10/$x$, 따라서 평균재고액은 1억원
:::

## 유닛로드

::: {.callout-tip icon="false" title="기출"}
100-4-4
:::

**유닛로드** 시스템(unit load system)이란 낱개단위 화물을 일정 규모의 단위화물로 만들어 일관된 수송/보관/하역 체계를 구축하여 합리적 물류 활동을 가능하게 하는 시스템으로, 파텟트(pallet), 컨테이너(container) 이용을 통한 수송 및 보관, 지게차에 의한 상하차 등을 예로 들 수 있다.

유닛로드 시스템 전제조건

:   -   파렛트 표준화
    -   포장단위 치수 표준화
    -   수송장비 적재함 규격 표준화
    -   운반 하역장비 표준화
    -   창고, 보관시설 표준화
    -   거래단위 표준화

유닛로드 시스템 장단점은 다음과 같다.

장점

:   -   제품 파손 및 분실 방지
    -   포장 간소화 및 포장비 절감
    -   시스템화 용이
    -   운송수단 효율성 제고
    -   적재효율성 제고
    -   인건비 절감
    -   하역 효율 항상

단점

:   -   장비 확보 필요
    -   검품/이송 등 부수작업 발생
    -   넓은 공간 확보 필요
    -   고정시설 투자 필요
    -   자재관리 시간 및 비용 추가

## 활성지수

::: {.callout-tip icon="false" title="기출"}
103-1-3
:::

활성지수는 물건이 놓여 있는 상태로부터 이동에 시키기 위한 수고 정도(0\~4)를 합계치인 4에서 뺀 값을 나타낸다. 즉, 활동지수가 높을수록 물건을 쉽게 이동할 수 있다는 의미이다.

활성지수 0

:   -   바닥에 벌크 상태로 놓여 있을 때

활성지수 1

:   -   용기에 넣거나 다발로 묶었을 때

활성지수 2

:   -   팔레트, 스키트 등 받침을 사용했을 때

활성지수 3

:   -   차량을 사용했을 때

활성지수 4

:   -   컨베이어, 슈트 등을 사용했을 때

## 오더피킹

::: {.callout-tip icon=false title="기출"}
106-2-2
:::

오더피킹(Order picking)은 고객 주문을 처리하기 위해 물류창고 또는 보관 시설에서 품목을 선택하고 모으는 과정을 뜻한다. 오더피킹에는 품목 유형, 수량 및 특정한 고객 요구사항과 같은 주문 세부 정보를 기반으로 각 위치에서 지정된 제품을 출고하는 작업이 포함된다.

일반적으로 물류센터 내 물류활동 비중 중 오더피킹에 소요되는 비용은 55%로 보관이 차지하는 비중인 15%를 함치면 전체 비용 대비 70%를 차지한다.

제품 손상을 최소화하고 처리 시간 단축 및 피킹 정확도 향상을 위해 아래와 같은 원칙을 검토해야 한다.

오더피킹 생상선 향상을 위한 원칙
: 1. 가능한 작업 종류 축소
2. 피킹 빈도가높은 품목일수록 피커접근이 용이한 장소에 저장
3. 혼잡을 피하기 위해 피킹 장소 간 피킹 활동 조절
4. 같이 주문될 가능성이 높아 보통 함께 피킹하는 경우가 많은 물품은 동일 또는 인접한 장소에 배치
5. 피킹 지역을 forward picking area와 reserve picking area로 구분할 것
6. 총 이동시간을 줄이기 위해 고객 주문을 일괄 처리할 것
7. 이동 시ㅏㄱㄴ을 줄이기 위해 피킹 장소 간 피킹 순서를 결정
8. 찾기 시간 오류를 최소화할 수 있도록 피킹 문서와 피킹 장소 표시를 체계화할 것
9. 분류 시간 오류를 최소화하고 작업자 편의성을 최대화할 수 있는 운반 기기를 설계할 것
10. 자사 환경 요건에 맞추어 최적 오더 피킹 설비를 설택할 것

오더피킹 종류는 다음과 같다.

일괄패킹(Batch picking)
: - 2단계 피킹 또는 다단계 피킹이라고도 하며 동시에 여러주문에서 여러 품목을 피킹하는 것을 의미

클러스터 피킹(Cluster picking)
: - 일괄 피킹과 유사하게 작업을 하지만 주문이 한 영역에서 여러 SKU로 피킹되는 경우를 의미

개별 오더 피킹(Dscrete order picking)
: - 주문을 피킹하는 가장 일반적인 방법으로 주문이 완료될 때까지 항목별로 주문을 단순하게 피킹하는 것을 의미

웨이브 피킹(Wave picking)
: - 일괄피킹과 유사하며 주문이 여러 교대 시간과 직원에 걸쳐 피킹되는 형태를 의미

존 피킹(Zone picking)
: - 풀필먼트 센터를 별도 영역 또는 구역으로 나누고 직원은 교대 근무하는 동안 한 구역에서 근무하고 해당 구역 내에서 피킹하도록 지정
- 주문에서 여러 구역 SKU가 필요한 경우 SKU는 한 구역에서 피킹되어 다른 구역으로이동해서 주문을 처리(순차구역피킹 또는 픽 앤 패스 피킹)




